【裁判字號】    89,上,98
【裁判日期】    890619
【裁判案由】    拆屋還地
【裁判全文】
臺灣高等法院臺南分院民事判決  八十九年度上字第九十八號
右當事人間請求拆屋還地事件，上訴人對於中華民國八十八年十二月三十日台灣台南
地方法院八十八年度訴字第一二五０號第一審判決提起上訴，本院判決如左：
    主    文
    事    實
甲、上訴人方面：
一、聲明：求為判決：(一)原判決不利上訴人部分廢棄。(二)駁回被上訴人假執行之聲請
    。(三)第一、二審訴訟費用均由被上訴人負擔。
二、陳述：除與原判決記載相同者，茲引用之外，補稱：
I程序方面
（一）鈞院八十八年度訴字第一二五○號民事判決送達上訴人時，判決書內第六頁及
      第七頁中間缺漏許多關於事實之記載，足以使上訴人無從明瞭及答辯，請重行
      繕打並重行送達及計算上訴期間。
（二）請求回復占有物之訴，應以現在占有物之人為被告，（四十四年台上字第一六
      五號），原審判決得心證之理由欄二，後段『：：：自六十二年以後；一直由
      被告辛○○占用，其餘被告則陸續遷出：：：』則被上訴人猶以全體為被告，
      當事人不適格，應予判決駁回。
（三）上訴人就本件共有物回復訴訟提起上訴，上訴效力及其第一審判決其餘全部被
      告，請求依法通知其餘被上訴人壬○○、乙○○、丁○○、丙○○、甲○○○
      到場辯論。
II實體方面：
（一）事實上陳述：
    1.「解釋意思表示，應採求當事人之真意，不得拘泥於所用之辭句」我國民法第
      九十八條定有明文，又「在第一寅就事實或證據所未為之陳述，得追復之」我
      國民事訴訟第四百四十七條第二項定有明文。上訴人於第一審八十八年九月十
      三日言詞辯論時陳述「土地不是我們的，但是是我們祖先的：：：」該項陳述
      ，在表示繼承事實的存在性，原審言詞辯於筆錄誤載為「上訴人自認對系爭土
      地沒有所有權」請求准許更正。
    2.「占有之繼承人，得就自己之占有，或將自己之占有與其前占有人之占有合併
      ，而為主張」我國民法第九百四十七條第一項定有明文，上訴人於原審一再陳
      述，上訴人之占有係爭物乃是繼承上訴人之父（即被繼承人）之占有，應同等
      受民法第九百四十三條法律之保護，原審不應認為上訴人及上訴人之被繼承人
      均是無正當之占有權源。
    3.上訴人於原審提出兩造繼承系統表，旨在說明本件訴訟關涉三－四代祖先之淵
      源又脈絡，溯及日治時期之物權制度與民初登記制度之情況，我國民法物權編
      於民國十八年公布，依民法物權物編施行法一條「民法物權編施行前發生之物
      權，除本施行法有特別規定外，不適用民法權編之規定」原審既未認定上訴人
      與其被繼承人黃在、黃武繼承權有無之事實，復未認定黃在、黃武有無與上一
      代及上二代繼承之事實，在尚未整個釐清本件訴訟上訴人究係有權占有抑或無
      權占有，基礎事實之前，既妄加擅斷，自難折服。
    4.原審判決得心證之理由欄，「：：：：訴外人郭景祥確曾同意上訴人等使用系
      爭土地，該項同意，僅屬使用備貸性質：：：」郭景祥行使同意權之法律性質
      為何？究係同意所有權之移轉或者是繼承遺產分配之方式，何以因郭景祥之同
      意後，上訴人之祖先即得以在該系爭土地建築房屋居住數十年之久相安無事，
      上訴人之家族中多口耳相傳，乃原審未詳加調查了解，率爾推論「該同意使用
      ，僅屬使用權性質」而非所有權同意移轉性質，有待上訴審之協力。
    5.「善意占有人，因改良占有物所支出之有益費用，於其占有物現存之增加價值
      限度內，得向回復請求人，請求償還」民法第九百五十五條定有明文，上訴人
      對系爭土地及地上物所費甚鉅，原審不僅置而不，反而判令負擔侵權賠償費用
      ，亦不公平。
（二）法律上陳述
    1.「當事人主張有利於己之事實者，就其事實有舉證之責任」，「法律上推動之
      事實無反證者，無庸舉證」我國民事訴訟法第二百七十七條，第二百八十壹條
      定有明文，法律對於存於內心之事，為避免舉證之困難，往往設「推定」之規
      定，如推定為善意占有，（姚瑞光先生著民事訴訟法論七十六年六月版第三百
      六十頁參考）上訴人於占有物上，行使之權利，推定其適法有此權利，除被上
      訴人有反證外，上訴人即無庸舉證，二十九年上字第三七八號著有判例，原審
      不察，竟援引不具拘束力之罪法院六十九年度台上字第八五一號判決而認「上
      訴人應就其取得占有，係有正當權源之事實證明之（見得心證之理由欄三）容
      有誤會，請求鈞院改命被上訴人舉證，以符證據法則。
    2.上訴人提出土地所有權相續換記申請書，係繼承登記之意思表示，繼承因被繼
      承人死亡而開始，不以登記為生效要件（民法第七百五十九條參照）上訴人之
      祖先於昭和十八年辦理相續登記並經台南地方法院新營出張所御中司法書士何
      繼序受理公證，並繳納記料金（規費）登記在案，具有法定之效力豈可如原審
      所謂「僅屬申請書之性質，顯非土地所有權之證明文件」而已。
    3.上訴人提出建築改良物情形填報表，原審完全未加審認明白，該填報表內記載
      之事實，為上訴人有之證據至少有以下幾點：
      (1)權利憑證名稱及件數欄記載「房捐稅單收據壹張」，足供證明上訴人之祖先
        確係原始起造人，否則何須繳納房捐稅（即今房屋稅）。
      (2)審查意見載明「要地上權設定」並有審查人員之核可章及簽署意見日期，具
        公文書性質有時值得證據證明力原審卻認為可疑，又未詳述對此可疑之點安
        在？（見得心證理由三）實難說服。
      (3)建築日期欄記載為「八年」，取得原因欄為「繼承」，填報日期欄記載「三
        十八年十二月二十五日」，建築所有權人姓名欄記載黃在（即上訴人之父）
        ，馮此推估上訴人之祖父去世時間應在三十二、三年間，上訴人之父去世時
        間在六十三年，嗣後由上訴人繼承後，該屋屋齡在五十年以上，年久失修
        頹，無法居住乃由上訴人陸續修繕，由竹木造變成磚木造，是必要的保存行
        為，應被容許。
      (4)被上訴人提出台南縣土地登記簿謄本記載白河鎮○○○段２１７地號登記原
        因記載為「繼承」，繼承原因發生日期「民國六十三年五月三十一日」，足
        見被上訴人之父死亡時間在前，上訴人之父黃在死亡時間在後（黃在）在民
        國六十三年七月三日死亡而被上訴人庚○○等四人於民國六十四年十一月十
        八日送件（並於民國六十四年十二月二十二日繼承登記完畢時），隱瞞其他
        公同共有繼承人（即上訴人）之事實，致地政機關登記錯誤（將系爭土地全
        部登記為被上訴人所有，而未登記為上訴人共同持分），侵害上訴人的共有
        權，上訴人自得行使民法第八百二十一條本於所有權人，不受土地法第四十
        三條登記絕對效力之保護。
    5.「繼承開始於台灣光復以前者（民國三十四年十月二十四日以前），應依有關
      台灣光復差繼承習慣辦理」，「日據時期招婿（贅夫）與妻所生子女，冠母姓
      者，繼承其母之遺產，冠父姓者，繼承其父之遺產。但父母共同商議決定繼承
      關係者，從其約定。」「繼承開始前，依當時之習慣有其他合法繼承者，，即
      不適用民法繼承規定」，八十五年四月二十五日內政部修正繼承登記法令有補
      充規定，又八十一年五月四月發布夫妻聯合財產更名登審查要點六「招贅婚姻
      財產制，民法並無特別規定，其以妻名義登記之夫妻聯合財產，得辦理更名登
      記為贅夫所有」，本案重要關係郭景祥（上訴人祖母之兄）與黃美（被上訴人
      父之姊）之婚姻關係為招贅婚，郭景祥對系爭土地有與被上訴人之父共同繼承
      之權利，而對合法繼承所得土地，同意一部讓與上訴人之父使用收益，上訴人
      之父及上訴人自得主張所有權。
    6.「善意占有人，於本權訴訟敗訴（確定）時，始自其訴訟拘束發生日起，視為
      惡意占有人」民法第九百五十九條定有明文，上訴人既善意占有該系爭土地，
      占有人推定其為以所有之意思，善意、和平及公然占有（民法第九百四十四條
      第一項參照），並無故意或過失侵害被上訴人之權利可言，縱有故意或過失，
      亦可能係上訴人祖先之行為，上訴人並非侵權行為人，不符民法第一百八十四
      條侵權責任之構成要件。又本件上訴人占有原有告土地，依社會通常之觀念，
      將可獲得相當於租金之利益，但善意取得具有法律上之原因（王澤鑑先生民法
      總則實例第三百十頁參照），亦不符民法第一百七十九條不當利得構成要件，
      原審判令上訴人須給付十八萬六千七百八十七元，顯有未當。
三、證據：援用第一審所提證據。
乙、被上訴人方面：
一、聲明：求為判決：(一)駁回上訴。(二)第二審訴訟費用上訴人負擔。
二、陳述：除與原判決記載相同者，茲引用之外，補稱：
（一）系爭房屋乃黃與黃武共有，為上訴人在原審所自認，而黃在與黃武均已死亡，
      上訴人及原審共同被告分別為其繼承人，即因繼承而為系爭房屋之共同共有人
      ，自係系爭土地之占有人，而負有拆屋還地之義務。
（二）上訴人於原審自認：「我們對系爭土地沒有所有權」（見原審卷八十八年九月
      十三日言詞辯論筆錄）。上訴人請求更正，並無證據，自非有理。而一就其使
      用系爭土地有何正當權源，並未憊舉證以實其說，自屬無權占有。上訴人雖主
      張郭景祥曾同意其前手使用系爭土地，為被上訴人所否認，縱不虛，其債之關
      係（同意使用債之關係，無物權效力）亦僅存在於特定當事人之間，亦即存在
      於郭景祥與上訴人之前手間，對被上訴人不生拘束力，上訴人自不得對被上訴
      人主張其有使用系爭土地之權利。
（三）民法第九四七條第一項所定：「占有之繼承人，得就自己之占有，或將自己之
      占有與其前占有人之占有合併，而為主張」，與上訴人之占有是否無權占有無
      涉，蓋上訴人之父之占有系爭土地亦係無權占有。至於民法九四三條規定：「
      占有人於占有物上行使之權利，推定其適法有此權利」，亦與上訴人就系爭土
      地之占有是否有正當權源無關，此參照最高法院卅九年台上字第一二七號判例
      甚明）。
（四）上訴人於原審提出之土地所有權相續登記申請書，被上訴人否認之。縱縱真正
      ，依土地登記簿謄本之記載，系爭土地乃被上訴人共有，非上訴人之被繼承人
      黃在、黃武所有，亦非黃在、黃武之被繼承人黃得成所有，上訴人殊無由因繼
      承而取得系爭土地之所有權。
（五）上訴人在原審提出之建築改良情形填報表，為被上訴人所否認。且系爭房屋乃
      原審共同被告之繼承人黃在、黃武所共有，為上訴人在原審所自認。
（六）上訴人主張郭景祥對系爭土地有與被上訴人之父繼承之權利，而對合法繼承所
      得土地，同意一部讓與上訴人之父使用收益等語，被上訴人否認之。
三、證據：除援用第一審所提證據外，補提照片一禎為證。
    理    由
一、本件被上訴人起訴主張坐落台南縣白河鎮○○○段二一七號建面積０‧一０一八
    公頃、同段二一七－一號建面積０‧００二公頃及同段二一八號建面積０‧００
    九八公頃等三筆土地乃被上訴人共有，每人之應有部分各四分之一。上訴人之被
    繼承人（父）即訴外人黃在及黃武並無正當權源，於其生前在上開三筆土地上建
    造磚木造平房、竹木造房屋、庭院及道路等地上物，即上開二一七號土地上如附
    圖所示Ｃ部分磚木造房屋，Ｄ部分庭院，Ｅ部分磚木造房屋，Ｆ部分庭院，Ｈ部
    分木造房屋，Ａ部分花圃，Ｂ部分道路；及二一七之一號土地上如附圖所示Ｉ部
    分竹木造房屋，Ｊ部分庭院；及二一八號土地上如附圖所示Ｋ部分庭院。黃在於
    六十三年七月三日死亡後，由上訴人壬○○、辛○○、甲○○○、乙○○、丁○
    ○、丙○○等繼承，黃武於八十二年二月二十七日死亡，由其妻癸○○○、長男
    己○、次男戊○等三人繼承，該房屋為上訴人等繼承而為公同共有，至於坐落台
    南縣白河鎮○○○段二一七號建面積０‧一０一八公頃土地上如附圖所示Ｇ部分
    面積０‧０００四公頃木造鴿舍則由上訴人辛○○自行建造。均屬無權占有，依
    民法第七六七條規定，被上訴人自得請求上訴人等拆屋還地。黃在及黃武死亡後
    ，一直由上訴人辛○○繼續占有使用上開房屋及地上物，致被上訴人無法使用該
    土地而受有損害，自屬構成侵權行為，查上開三筆土地上訴人辛○○占有面積合
    計五六０平方公尺，而系爭土地八十六年八月之申報地價每平方公尺五百二十八
    元，上訴人無權占有之時間已在十五年以上，被上訴人謹請求其賠償十五年之損
    害共四十萬三千五百二十元（560×528×10\100×15）。上訴人若為時效之抗辯
    ，其超過二年之部分，被上訴人依不當得利之法律關係請求。爰依民法第一八四
    條第一項及第一百七十九條規定請求上訴人給付四十四萬三千五百二十元，及自
    起訴狀繕本送達之翌日起至清償日止，按年息百分之五計算之法定遲延利息等情
    。
二、上訴人則以依日治時期台灣物權法之規定，系爭三筆土地並非僅被上訴人所有，
    系爭土地原為上訴人祖母、祖母兄長郭景祥所共有，後來郭景祥入贅被上訴人父
    親大姊黃美，祖母下嫁上訴人祖父，郭景祥叫上訴人祖父搬來一起住，就近互相
    作伴，後來郭景祥過世，土地不知何故就變成被上訴人名下，上訴人祖父為系爭
    土地上房屋及地上物之原始起造人，依法受建物所有權之保護，被上訴人請求將
    系爭土地上之建物及地上物清除，欠缺法律上之依據。上訴人擁有對系爭土地及
    其建物之所有權，屬自主有權占有，並無侵害被上訴人權利之可言，被上訴人若
    有其他損害，與上訴人無相當因果關係，被告不須負侵權行為損害賠償之責。且
    上訴人基於所有權占有權權能，對房屋基地享有使用及收益，屬有法律上原因而
    受利益，並非不當得利，被上訴人主張不當得利於法有違等語，資為抗辯。
三、被上訴人主張坐落台南縣白河鎮○○○段二一七地號建面積０‧一０一八公頃、
    同段二一七之一地號建面積０‧００二公頃及同段二一八地號建面積０‧００九
    八公頃等三筆土地（以下簡稱系爭土地）乃被上訴人共有，每人之應有部分各四
    分之一。上訴人之祖父黃得成於其生前在上開三筆土地上建造磚木造平房、竹木
    造房屋、庭院及道路等地上物，即上開二一七號土地上如附圖所示Ｃ部分面積０
    ‧０一三三公頃磚木造房屋，Ｄ部分面積０‧０一四二公頃庭院，Ｅ部分面積０
    ‧００四五公頃磚木造房屋，Ｆ部分面積０‧０一四六公頃庭院，Ｈ部分面積０
    ‧００三四公頃木造房屋，Ａ部分面積０‧００一七公頃花圃，Ｂ部分面積０‧
    ００一四公頃道路等地上物；及二一七之一號土地上如附圖所示Ｉ部分面積０‧
    ００一五公頃竹木造房屋，Ｊ部分面積０‧００四四公頃庭院之地上物；及二一
    八號土地上如附圖所示Ｋ部分面積０‧００四三公頃庭院之地上物（以下簡稱系
    爭房屋及地上物）。黃得成死亡後，系爭房屋及地上物由上訴人之父即黃在及黃
    武繼承，嗣黃在於民國六十三年七月三日死亡後，由上訴人壬○○、辛○○、甲
    ○○○、乙○○、丁○○、丙○○等繼承，黃武於八十二年二月二十七日死亡，
    由其妻癸○○○、長男己○、次男戊○等三人繼承，系爭房屋及地上物為上訴人
    等繼承而為公同共有，至於坐落二一七號土地上如附圖所示Ｇ部分面積０‧００
    ０四公頃木造鴿舍則由上訴人辛○○自行建造，自六十二年以後，系爭房屋、地
    上物、鴿舍等，一直由上訴人辛○○繼續占有使用，其餘上訴人則陸續遷出上開
    房屋及地上物之事實，業據被上訴人提出土地登記簿謄本，並經本院會同台南縣
    白河地政事務所派員至現場勘驗屬實，製有勘驗筆錄並繪有複丈成果圖（如附圖
    ），且有台南縣稅捐稽徵處八十八年九月二十二日八八南縣稅財字第八八０四七
    九四五號函、八十八年十月二十九日八八南縣稅財字第八八０五四七七六號函附
    卷可憑，並為上訴人所自承，自堪信被上訴人主張之事實為真正。
四、兩造就本院所應審究者，厥在「被上訴人對上訴人是否得行使所有物返還請求權
    ？」
三、被告雖以前揭情詞置辯，惟按以無權占有為原因，請求返還所有物之訴，被告對
    原告就其物有所有權存在之事實無爭執，而僅以非無權占有為抗辯者，原告於被
    告無權占有之事實，無舉證責任。被告應就其取得占有，係有正當權源之事實證
    明之。如不能證明，則應認原告之請求為有理由（參照最高法院六十九年度台上
    字第八五一號判決）。查被告既自承系爭土地現為原告所有，僅辯稱伊等非無權
    占有，按諸上開裁判意旨，自應由被告就其取得占有，係有正當權源善盡舉證責
    任。而被告辯稱日治時期系爭土地原為被告祖母、祖母兄長郭景祥所共有，後來
    郭景祥入贅原告父親大姊黃美，祖母下嫁被告祖父，郭景祥叫被告祖父搬來一起
    住，就近互相作伴云云，雖據提出日治時期之「土地所有權相續登記申請書」、
    土地登記謄本為憑，然上開「土地所有權相續登記申請書」，僅屬申請書之性質
    ，顯非土地所有權之證明文件，參以被告亦自承從未繳納地價稅，併於上開土地
    登記簿謄本記載之地號為三八六地號，非系爭土地，均無從證明日治時期被告之
    祖父黃得成或父親黃在、黃武曾取得系爭土地之所有權，又被告就伊等搬至系爭
    土地建屋之緣由乃郭景祥叫被告祖父搬來一起住云云，亦未據提出任何證據為憑
    ，所辯不足採信。矧訴外人郭景祥確曾同意伊等使用系爭土地，僅屬使用借貸性
    質，而使用借貸並無如租賃，得以買賣不破租賃之原則（民法第四百二十五條參
    照），認伊等得繼續繳租，使用系爭土地，因之伊等應係無權占有無疑。被告另
    辯稱被告祖父為系爭土地上房屋及地上物之原始起造人，依法受建物所有權之保
    護等語，雖據被告提出建築改良物情形填報表為證，惟查，該填報表上所載房屋
    所有權人僅為黃在，且其上所載房屋之構造為竹造，建積十四坪，是否即為系爭
    房屋與地上物，已有可疑？且被告之被繼承人等雖為系爭房屋及地上物之所有權
    人，然土地與房屋乃各別之不動產，各得單獨為交易之標的，因之，被告繼之有
    系爭房屋及地上物之所有權，如未能證明有使用系爭土地之正當權源，仍不能以
    之對抗原告。被告辯稱伊為系爭房屋及地上物之原始起造人，即屬有權使用系爭
    土地云云，容有誤會。
四、按所有人對於無權占有或侵奪其所有物者，得請求返還之。對於妨害其所有權者
    ，得請求除去之。有妨害其所有權之虞者，得請求防止之。民法第七百六十七條
    定有明文。本件被告占用原告所有之系爭土地，已如前述，被告復無法證明占有
    系爭土地之正當權源，則原告本於物上請求權，請求被告全體拆除如附圖所示Ａ
    、Ｂ、Ｃ、Ｄ、Ｅ、Ｆ、Ｈ、Ｉ、Ｊ、Ｋ部分地上物，被告辛○○拆除如附圖所
    示Ｇ部分鴿舍，並將土地全部交還原告者，洵屬正當，應予准許。
五、自六十二年以後，系爭房屋、地上物、鴿舍等，一直由被告辛○○繼續占有使用
    ，其餘被告則陸續遷出上開房屋及地上物，為被告辛○○所自承。被告辛○○無
    正當權源占有原告土地，依社會通常之觀念，將可獲得相當於租金之利益而致原
    告受有損害，原告自得依侵權行為及不當得利之法律關係，請求被告辛○○返還
    相當於租金之利益。按租用基地建築房屋，其租金以不超過基地申報總價額年息
    百分之十為限，土地法第一百零五條、第九十七條定有明文。惟基地租金之數額
    ，除以基地申報地價為基礎外，尚須斟酌基地之位置，工商繁榮之程度，承租人
    租用基地之經濟價值及所受利益等項，並與鄰地租金相比較，以為決定，並非必
    達申報總地價年息百分之十最高額（最高法院六十八年台上字第三０七一號判例
    參照）。本件被告辛○○占用之系爭土地坐落台南縣白河鎮○○○段，西側為寬
    約七、八公尺村道，北側為寬二公尺之巷道，長約七、八公尺進入被告所有房屋
    所在地，東側臨接原告住屋，南側為他人磚木造平房，位於竹門里內之村莊，四
    周都住家使用，系爭房屋及地上物亦均作住家使用，有本院勘驗筆錄在卷足憑，
    本院衡諸該地上房屋及地上物基地之位置，附近繁榮程度，被告使用基地之經濟
    價值及所受之利益等情，認租金以基地申報地價年息百分之六為適當。又舉辦規
    定地價或重新規定地價時，土地所有權人未於公告期間申報地價者，以公告地價
    百分之八十為其申報地價，平均地權條例第十六條前段定有明文，如無公告地價
    ，應得以公告現值取代公告地價作為標準予以核定。本件被告辛○○占用附圖所
    示系爭磚木造平房、竹木造房屋、鴿舍、庭院及道路等地上物，二一七地號土地
    上如附圖所示Ａ、Ｂ、Ｃ、Ｄ、Ｅ、Ｆ、Ｇ、Ｈ部分面積五三五平方公尺，二一
    七之一地號土地如附圖所示Ｉ、Ｊ部分面積五十九平方公尺，二一八地號土地如
    附圖所示Ｋ部分面積四三平方公尺，合計為六三七平方公尺，從而原告得請求相
    當於租金之損害之金額核定為十八萬六千七百八十七元，即如附表之計算式所示
    。
六、從而，原告本於所有物返還請求權請求被告全體拆除如附圖所示Ａ、Ｂ、Ｃ、Ｄ
    、Ｅ、Ｆ、Ｈ、Ｉ、Ｊ、Ｋ部分地上物，被告辛○○拆除如附圖所示Ｇ部分鴿舍
    ，並將土地全部交還原告者，及依侵權行為及不當得利之法律關係，請求被告辛
    ○○給付十八萬六千七百八十七元，及自起訴狀繕本送達之翌日即八十八年七月
    十六日起至清償日止，按年息百分之五計算之法定遲延利息，即無不合，應予准
    許，逾此部分之請求為無理由，應予駁回。
七、原告陳明願供擔保，聲請宣告假執行，就其勝訴部分，經核無不合，爰酌定相當
    擔保金額准許之；至原告敗訴部分，其假執行之聲請，已失所附麗，應予駁回。
中      華      民      國    八十九    年      六      月    十九    日
                                      臺灣高等法院臺南分院民事第三庭
~B1        審判長法官  林輝雄
~B2              法官  高明發
~B3              法官  莊俊華


司法院資訊處製作；財團法人民間司法改革基金會備份。
